臺灣高雄地方法院民事判決　　　　　　　100年度訴字第296號
原　　　告　黃安圓
訴訟代理人　周俊源律師
被　　　告　黃安友
　　　　　　黃明鴻
　　　　　　黃明賢
　　　　　　黃玉梅
前列五人共同
訴訟代理人　趙哲宏律師
上列當事人間所有權移轉登記事件，經本院於民國100年4月11日
言詞辯論終結，判決如下：
    主      文
被告黃明鴻、黃明賢、黃玉梅就坐落高雄縣美濃鎮○○段一０八
三號土地面積七０八五點０三平方公尺所有權應有部分各三分之
一，於民國九十三年三月七日以贈與原因所為之所有權移轉登記
應予塗銷。
被告黃安友應將前開土地之應有部分七分之三移轉登記予原告。
    事實及理由
一、原告主張：兩造及訴外人曾安基係兄弟關係，自年幼起至民
    國63年間均為同居共財之家庭成員。坐落高雄縣美濃鎮○○
    段1083地號土地（重測前：吉洋段309 之110 號，下稱系爭
    土地）係兩造之家產，後於57年間因政府辦理公地放領，暫
    由家長即被告黃安友代表兄弟出名登記為系爭土地之所有權
    人，嗣於63年間由伊母與里長為兄弟分家產，將系爭土地分
    作7 等分，3 兄弟各分得2 份，剩下1 份由扶養並照顧伊母
    之兄弟分得，經協議後由伊負責照顧母親，故伊分得3/7 、
    黃安友、曾安基各分得2/7 （下稱系爭分產協議），並約定
    黃安友應按照系爭分產協議之份額將所有權移轉登記予其他
    兄弟，惟當時因法令限制致無法為分割登記或共有登記，各
    共有人乃均按分配額份各自在現場種植迄今。又伊曾商請黃
    安友就兄弟3 人之份額訂立書面，惟黃安友雖承認上開分配
    之份額，惟仍拒絕簽立書面，僅於80年4 月3 日寄發存證信
    函予伊表示：「法律上之程序該給予你等之部分依法來解決
    ，以杜絕後患，並免於往後之糾紛及困擾。」等語，詎黃安
    友竟於93年3 月23日企圖妨害其餘共有人請求應有份額之權
    利，與其子女3 人即被告黃明鴻、黃明賢、黃玉梅共同謀議
    以贈與之名，將系爭土地所有權移轉登記予該3 人共有，而
    伊係於99年7 月16日申請土地謄本時，始知上情，被告係故
    意以背於善良風俗之方法，加損害於伊對被告黃安友請求移
    轉登記所有權之債權，伊自得依民法第184 條第1 項之規定
    ，請求被告回復原狀。為此，爰依系爭分產協議及侵權行為
    之法律關係，提起本件訴訟等語。並聲明：(一)黃明鴻、黃明
    賢、黃玉梅就坐落高雄縣美濃鎮○○段1083號土地面積7,08
    5.03平方公尺所有權應有部分各1/ 3，於93年3 月7 日以贈
    與原因所為之所有權移轉登記應予塗銷。(二)黃安友應將上開
    所有權應有部分3/7 移轉登記予原告。
二、被告則以：伊等否認原告及曾安基為系爭土地之公同共有人
    ，黃安友自始即在系爭土地上耕種，迄至53年8 月6 日政府
    辦理公地放領時，黃安友始以現耕農身分承領系爭土地，為
    系爭土地單一之所有權人，並於54年1 月21日辦理移轉登記
    。嗣於93年3 月23日，黃安友以贈與為由將系爭土地移轉登
    記予黃明鴻、黃明賢、黃玉梅3 人共有，權利範圍各1/3 。
    又兩造間並未有系爭分產協議存在。縱有系爭分產協議，自
    63年協議時起迄至原告提起本件訴訟止，亦已逾15年之請求
    權時效，伊等亦得拒絕履行等語，資為抗辯。並聲明：原告
    之訴駁回。
三、兩造不爭執之事項：
  (一)黃安圓、黃安友及曾安基為兄弟關係。黃明鴻、黃明賢、黃
    玉梅為黃安友之子女。
  (二)系爭土地（重測前為高雄縣美濃鎮○○段309-110 號土地）
    於53年8 月6 日以公地放領為登記原因，並於54年1 月21日
    辦理移轉登記予黃安友所有。
  (三)黃安友於93年3 月23日將系爭土地以贈與為原因移轉登記予
    黃明鴻、黃明賢、黃玉梅3 人共有，權利範圍各為1/3。
四、本件之爭點：(一)兩造間就系爭土地是否有由原告分得應有部
    分3/7、黃安友分得應有部分2/7、曾安基分得應有部分2/7
    之分產協議存在？(二)被告有無共同侵害原告就系爭土地應有
    部分3/7之所有權？原告請求黃明鴻、黃明賢、黃玉梅塗銷
    就系爭土地所為之所有權移轉登記，有無理由？(三)原告請求
    黃安友返還其就系爭土地之應有部分3/7，有無理由？
  (一)兩造間就系爭土地是否有由原告分得應有部分3/7 、黃安友
    分得應有部分2/7 、曾安基分得應有部分2/7 之分產協議存
    在？
    經查，證人曾安基於本院到庭證稱：63年間，伊母、伊兄弟
    3 人、姊姊、里長就系爭土地為分產協議，協議內容為伊兄
    弟3 人各分得2/7 ，伊母之1/7 由負責扶養伊母之人分得。
    系爭土地當時雖礙於法令不能辦理分割，然該分產協議有約
    定迨系爭土地日後得為分割或共有，再按伊兄弟3 人依系爭
    分產協議所分得之應有部分辦理移轉登記，而伊兄弟3 人於
    系爭土地依法得辦理分割或共有之移轉登記前，仍按每人分
    得之應有部分在系爭土地上務農等語（見本院卷第105- 106
    頁）；證人即兩造之胞姐黃冉櫻於本院到庭證稱：系爭土地
    係伊先父遺留之財產，伊先父過世時，伊為女兒就系爭土地
    不能主張任何權利，故系爭土地由長子即伊大弟（黃安友）
    繼承。嗣伊二弟（原告）、三弟（曾安基）結婚後，伊母表
    示應就系爭土地分家產，63年間，伊母、伊兄弟3 人、姊姊
    、里長就系爭土地為分產協議，分產協議為伊之胞弟3 人各
    分得2/7 ，剩下之1/7 留給伊母養老，但伊母表示不要，里
    長就說該1/7 由負責撫養伊母之人分得，伊母係由原告扶養
    ，故由原告取得該1/7 。系爭土地雖登記在黃安友之名下，
    但原告及曾安基仍得在系爭土地繼續耕種等語（見本院卷第
    108-109 頁）。而黃冉櫻及曾安基分別為原告與黃安友至親
    之胞姐及胞弟，衡情應無偏袒一方之必要，故其等所為之上
    開證詞，足堪採信。是兩造及曾安基間於63年間就系爭土地
    確有由原告分得應有部分3/7 、黃安友分得應有部分2/7 、
    曾安基分得應有部分2/7 之系爭分產協議存在，然其等因受
    限於農地及耕地不得辦理分割及共有移轉登記之法令限制，
    無法辦理所有權移轉登記，而僅按每人分得之應有部分在系
    爭土地上從事農作，應堪認定。
  (二)被告有無共同侵害原告就系爭土地應有部分3/7 之所有權？
    原告請求黃明鴻、黃明賢、黃玉梅塗銷就系爭土地所為之所
    有權移轉登記，有無理由？
  1.按因故意或過失，不法侵害他人之權利者，負損害賠償責任
    。又負損害賠償責任者，除法律另有規定或契約另有訂定外
    ，應回復他方損害發生前之原狀。民法第184 條第1 項前段
    、第213 條第1 項分別定有明文。次按債務人欲免其財產被
    強制執行，與第三人通謀而為虛偽意思表示，將其所有不動
    產為第三人設定抵押權者，債權人可依侵權行為之法則，請
    求第三人塗銷登記，亦可行使代位權，請求塗銷登記。二者
    之訴訟標的並不相同。最高法院73年台抗字第472 號著有判
    例意旨可資參照。蓋債務人之財產為債權人之總擔保，若債
    務人與第三人通謀移轉其財產，將使債權人受償困難，應認
    第三人係故意不法侵害債權人之權利，債權人自得本於侵權
    行為向第三人訴請塗銷登記。
  2.經查，證人曾安基於本院到庭證稱：伊母過世時，原告與黃
    安友有因系爭土地分產之事爭吵，黃明鴻、黃明賢、黃玉梅
    亦在場，黃安友就該分產之事有說要寫成書面，但伊母出殯
    後，黃安友即離開而未寫成書面等語（見本院卷第107-108
    頁）；證人黃冉櫻於本院到庭證稱：原告與黃安友就系爭土
    地分產之事爭吵時，有提到系爭分產協議之分配份額，且黃
    明鴻、黃明賢、黃玉梅均明知系爭土地係由祖父遺留下來等
    語（見本院卷第109 頁）。是黃明鴻、黃明賢、黃玉梅均已
    明知系爭土地係由其等祖父遺留之家產，且依系爭分產協議
    ，其等之父親即黃安友就系爭土地之應有部分為3/7 ，竟仍
    以贈與為原因由黃安友移轉系爭土地之所有權，而各無償取
    得系爭土地之應有部分1/3 ，致原告無法依系爭分產協議請
    求黃安友返還所受分配之應有部分3/7 ，黃明鴻、黃明賢、
    黃玉梅3 人自係故意共同不法侵害原告之權利，則原告依侵
    權行為之規定，請求黃明鴻、黃明賢、黃玉梅回復原狀即塗
    銷就系爭土地應有部分各1/3 之所有權移轉登記，洵屬有據
    。
  (三)原告請求黃安友返還其就系爭土地之應有部分3/7 ，有無理
    由？
    按消滅時效，自請求權可行使時起算。以不行為為目的之請
    求權，自為行為時起算。民法第128 條定有明文。而所謂請
    求權可行使時，乃指權利人得行使請求權之狀態而言。最高
    法院63年台上字第1885號著有判例意旨。查62年9 月3 日修
    正之農業發展條例第22條規定：「為擴大農場經營規模，防
    止農地細分，現有之每宗耕地不得分割及移轉為共有。但因
    繼承而移轉者，得為共有；部分變更為非耕地使用者，其變
    更部分得為分割。」；72年8 月1 日修正為同條例第30條前
    段規定：「每宗耕地，不得分割移轉為共有。但因出售與毗
    鄰耕地自耕地自耕農而與其耕地合併者，得為分割；因繼承
    而移轉者，得為共有」；64年7 月24日修正之土地法第30條
    規定：「私有農地所有權之移轉，其承受人以能自耕者為限
    ，並不得移轉為共有。但因繼承而移轉者，得為共有。違反
    前項規定者，其所有權之移轉無效。」。是兩造及曾安基間
    就系爭土地確有由原告分得應有部分3/7 之系爭分產協議存
    在，固如前述，然因受限於上開法令限制而無法辦理分割及
    共有之所有權移轉登記。而農業發展條例第30條、土地法第
    30條等規定業於89年1 月26日公布刪除，則原告依系爭分產
    協議對黃安友就系爭土地應有部分3/7 之所有權移轉登記請
    求權，應自上開生效日始可行使，其消滅時效亦應自該日起
    算，迄至原告提起本件訴訟，尚未罹於15年之時效期間。故
    被告辯稱：自63年協議時起迄至原告提起本件訴訟止，已逾
    15年之請求權時效，伊等得拒絕履行云云，要無可採。則原
    告依系爭分產協議，請求黃安友返還系爭土地應有部分3/7
    ，洵屬有據。
五、綜上所述，兩造及曾安基間就系爭土地確有系爭分產協議，
    原告就系爭土地之應有部分為3/7 。從而，原告依侵權行為
    之法律關係及系爭分產協議之約定，請求黃明鴻、黃明賢、
    黃玉梅回復原狀即塗銷就系爭土地應有部分各1/3 之所有權
    移轉登記，並請求黃安友返還系爭土地應有部分3/7 ，為有
    理由，應予准許。
六、本件事證已臻明確，兩造其餘攻擊防禦方法及舉證，於判決
    結果無影響，毋庸一一論列，附此敘明。
七、據上論結，本件原告之訴為有理由，依民事訴訟法第78條，
    ，判決如主文。
中    華    民    國  100     年    4     月    25    日
                    民事鳳山分庭法  官  何悅芳
以上正本係照原本作成。
如對本判決上訴，須於判決送達後20日內向本院提出上訴狀。如
委任律師提起上訴者，應一併繳納上訴審裁判費。
中    華    民    國   100    年    4     月    25    日
                                書記官  陳俐嫺